【裁判字號】    95,訴,219
【裁判日期】    970108
【裁判案由】    重傷害
【裁判全文】
臺灣臺東地方法院刑事判決               95年度訴字第219號
公  訴  人  臺灣臺東地方法院檢察署檢察官
被      告  戊○○
選任辯護人  林長振律師
上列被告因重傷害案件，經檢察官提起公訴（95年度偵字第1568
號），本院判決如下：
    主  文
戊○○使人受重傷，處有期徒刑陸年貳月。
    事  實
一、戊○○與乙○○同為臺東縣大武鄉大鳥村村民，因乙○○於
    民國94年12月26日上午11時許前往臺東縣大武鄉大鳥村大鳥
    182 號，與戊○○之父張英市洽談水源糾紛時，雙方一言不
    合發生爭執，在場之戊○○明知眼球乃人體極為脆弱之器官
    ，以器械猛力毆擊，極易造成毀敗眼睛視能之重傷害，竟基
    於使人受重傷之犯意，以其所有長約7公分之自小貨車鑰匙
    直接對準並將之插入乙○○之左眼，致乙○○左眼當場鮮血
    直流，經緊急輾轉送往高雄醫學大學附設中和紀念醫院急救
    ，經診斷發現乙○○之左眼球已破裂併眼內容物脫出，且在
    手術後其左眼仍無光感，視力傷害永久無法回復，已喪失一
    目之視能，達重傷害之程度。
二、案經乙○○訴由臺東縣警察局大武分局報請臺灣臺東地方法
    院檢察署檢察官偵查起訴。
    理  由
壹、程序方面：
一、按被告以外之人於審判中死亡者，其於檢察事務官、司法警
    察官或司法警察調查中所為之陳述，經證明具有可信之特別
    情況，且為證明犯罪事實之存否所必要者，得為證據，刑事
    訴訟法第159條之3第1 款定有明文。查證人己○○於本案審
    判中死亡，其於95年3 月20日警詢中所為之陳述，係被告以
    外之人於審判外之陳述，然其所述，尚非證明犯罪事實之存
    否所必要，是證人己○○於警詢所為之審判外陳述，本院認
    不具有證據能力。
二、被告以外之人於偵查中向檢察官所為之陳述，除顯有不可信
    之情況者外，得為證據，刑事訴訟法第159條之1亦定有明文
    。查證人乙○○、己○○、丁○○、高玉花於偵查中所為之
    陳述，業經具結，且無顯不可信之情形，自亦得為證據。
三、按被告以外之人於審判外之陳述，雖不符刑事訴訟法第 159
    條之1至之4之規定，而經當事人於審判程序同意作為證據，
    法院審酌該言詞陳述或書面陳述作成時之情況，認為適當者
    ，亦得為證據；當事人、代理人或辯護人於法院調查證據時
    ，知有第159條第1項不得為證據之情形，而未於言詞辯論終
    結前聲明異議者，視為有前項之同意，刑事訴訟法第159 條
    之5 定有明文。查本案證人乙○○、丁○○、張英市、高玉
    花於警詢中之證述，為審判外之陳述而屬傳聞證據，惟公訴
    人、被告戊○○、辯護人就前開審判外之陳述，於本院審理
    中均表示沒有意見，且迄於言詞辯論終結前，亦未就本院所
    調查之證據資料主張有刑事訴訟法第159條第1項不得為證據
    之情形，而本院審酌其陳述作成時之情況，核無違法取證及
    證明力明顯過低之瑕疵，亦認以之作為證據為適當，故依前
    開規定，上開證人於警詢中之陳述，自得為證據。
四、偵查卷附之高雄醫學大學附設中和紀念醫院95年6月22日、8
    月29日之高醫附祕字第0950001935號函、0950002887號函及
    所附病歷、衛生署台東醫院95年6月28日診斷證明書1紙；本
    院卷附之行政院衛生署台東醫院96年3月14日東醫社字第096
    0001427號函、大武鄉達武診所96年7月17日函、財團法人台
    東基督教醫院96年7 月20日東基信字第096301號函、馬偕紀
    念醫院台東分院96年7 月30日馬院東醫乙字第0960006142號
    函及病歷影本、財團法人私立高雄醫學大學附設中和紀念醫
    院96年9 月26日高醫附行字第0000000000號及病歷影本乙份
    、96年11月23日高醫附行字第0960003664號函、馬偕紀念醫
    院台東分院96年11月22日馬院東醫乙字第0960009845號函等
    文書，固屬被告以外之人於審判外之書面陳述，惟公訴人、
    被告及其辯護人迄本院言詞辯論終結前並未聲明異議，復經
    本院審酌前開書面陳述作成時之情況，上開回函及病歷乃醫
    院醫師本於專業知識所作成，具有相當之中立性，且對本案
    被告被訴使人受重傷之待證事項具有相當關聯性，認為適當
    ，依刑事訴訟法第159條之4之規定，均應有證據能力。
貳、實體方面：
一、訊據被告戊○○矢口否認有何重傷害之犯行，辯稱：案發當
    時並無公訴人所起訴之打架情事，其並無隨手拿鑰匙，而係
    被害人自己騎機車至其家中，在喝酒後不斷出言挑釁，被害
    人自己手持鑰匙舞動雙手而造成傷害云云。經查：
（一）證人即被害人乙○○於本院審理中具結證稱：94年12月26
      日上午11時許，其走路過去至張英市家中解釋其有水源地
      的權利，未經過其允許不得亂接水管，張英市不滿意其講
      法，就拉起伊到外面向其攻擊，此時戊○○突然用車鑰匙
      攻擊其左眼，伊有看到戊○○拿鑰匙攻擊，眼睛被攻擊時
      ，有刺刺的感覺，感覺被尖銳的東西刺入，戊○○第一次
      攻擊就是攻擊其眼睛，之後村長來勸架，並帶其到醫院，
      一開始是到衛生所，後來轉到台東省立醫院，馬偕醫院、
      基督教醫院，後來又轉到高雄長庚醫院，長庚醫院因為病
      床額滿，而轉到高雄醫學院。在高雄醫學院做完手術後，
      均有依醫師指示回到高雄醫學院複診，而當天除了眼球受
      傷外，其鼻樑、臉部、眼睛周圍的部分並無瘀青或受傷等
      語，目前左眼完全失明（見本院卷第163至165頁）；核與
      其分別於偵查中結證所稱：其與張英市打到門口廣場時，
      突然其左眼被尖銳的東西刺傷，其有看到是戊○○拿車鑰
      匙刺伊的，且是一次就插入其眼睛（見偵卷第9 至10頁）
      ，及於警詢時所稱：當日與張英市談水源問題，談到一半
      張英市就生氣，將其推到屋外廣場攻擊，嗣戊○○從外面
      開車回家，看到其與張英市在拉扯，便直接用握有鑰匙之
      右手攻擊其眼睛，眼睛被攻擊後就開始流血，且意識有點
      模糊，之後村長路過勸架，其才回家並就醫，當時到達武
      診所、臺東馬偕醫院、基督教醫院、署立臺東醫院求診，
      醫師皆稱受傷嚴重無法幫其看診，最後到高雄醫學院就醫
      ，其左眼目前完全看不到東西等語（見警卷第7、8頁），
      就被告持鑰匙刺傷其左眼之陳述，始終一致。又參諸證人
      丁○○於本院審理時結證稱：當天中午約11點，伊剛好騎
      機車經過大鳥村那條路，有村民跟伊說有人在打架，要伊
      去處理，一過去時，就看到戊○○、乙○○二人在張英市
      ○○○路邊打架，伊就過去拉他們並勸架，當時乙○○說
      他眼睛很痛，用手摀住眼睛。伊在現場看到乙○○摀住眼
      睛，摀住的左眼有流一點血水紅紅的，滲出在乙○○的左
      手指縫，流到手掌的掌背，回到乙○○家後看到乙○○眼
      睛流很多血水等語（見本院卷第169至172頁）；證人己○○於偵查中結證稱：94年12月26日上午11時許，伊在張英
      市家中與張英市、戊○○一起喝酒，後來乙○○也過來，
      在討論水源地之事，講到最後張英市跟乙○○就吵起來了
      ，伊就去張英市家中上廁所，出來後看到張英市、戊○○
      父子跟乙○○三人在門外空地打架，一直打到馬路附近，
      伊有看到乙○○的眼睛流血，之後村長有來處理，伊因喝
      醉就回家。當時乙○○進來一起喝酒、及伊去上廁所時，
      乙○○眼睛沒有流血等語（見偵卷第12頁）。是證人乙○○指稱以鑰匙刺傷其左眼之人即係被告等情，衡諸當時情
      況，二人近身相搏且早已相識，當無誤認之可能，故上開
      指證自堪採信。亦足證被告所辯其未與乙○○打架乙節，
      顯非實情。
（二）本件經被害人提出告訴後，承辦之警員丙○○依被害人乙○○指述其係因被告持自小貨車的鑰匙所刺傷，而於95年
      5 月20日訊問被告並請其提供該自小貨車鑰匙，因案發當
      時派出所並沒有扣押鑰匙，被告有配合而自行進屋內拿出
      鑰匙1 支，經比對為戊○○家中自小貨車的鑰匙無誤，插
      入該自小貨車鑰匙孔內可以扳動，遂將該鑰匙扣案，有證
      人丙○○於本院審理時之證述可參（見本院卷第179至184
      頁）。公訴人乃請求本院勘驗丈量扣案之鑰匙之長寬度，
      經本院當庭勘驗結果，全把鑰匙含黑色橡膠把手在內，從
      平面底部底端至金屬部分最尖銳處，長度為7.2 公分；就
      金屬部分，從黑色把手金屬部分連接處至末端長4.5 公分
      ，金屬部分連接黑色橡膠握把處底端的寬度為0.9 公分，
      並屬類似長細形錐狀，從錐狀的齒狀部分開始量起到末端
      係2.2 公分，末端齒狀的寬度，從錐狀處漸次縮小至末端
      從0.9公分規律性的變成0.7、0.6公分，最細部分為0.4公
      分，全部金屬部分從底座起到齒狀平行長方形的部分是2.
      5公分，寬度是0.9公分。其中寬度0.9 公分佔金屬部分的
      長度超過二分之一（見本院卷第186 頁）。又被害人乙○○左眼傷勢，依為其手術治療之高雄醫學院函覆稱其左眼
      鞏膜傷口長度約0.9 公分，與上開扣案鑰匙之金屬部分寬
      度相同，則被害人稱被告持其家中自小貨車鑰匙刺傷其左
      眼，顯信而有徵，應屬可採。而扣案鑰匙雖經送內政部警
      政署刑事警察局，就該鑰匙是否殘留被害人血液病與被害
      人血液及唾液樣本為DNA 型別等鑑定，鑑驗結果：鑰匙以
      Kastle-Meyer血跡反應檢測法檢測，呈陰性反應，經抽取
      DNA檢測，人類DNA、人類Y染色體DNA定量結果，未檢出DN
      A量，是無法與被害人乙○○比對（見偵卷第75 頁），然
      被告於本院審理時自承其家中每人均有該自小貨車鑰匙 1
      支，扣案鑰匙是其從其弟妹那裡拿給員警的，是其弟妹的
      ，而非其自己的（見本院卷第183 頁），是扣案鑰匙應並
      非被告持以刺傷被害人左眼之鑰匙，該鑰匙經鑑驗無血跡
      反應，亦未檢出DNA 量，乃屬當然，被告於案發當日應係
      以其自己所有之與扣案鑰匙相同款式、大小之自小貨車鑰
      匙刺傷被害人左眼，惟其並未將自有且持以行兇之鑰匙交
      警員扣案，是該刑事警察局鑑驗書尚不足為有利被告之認
      定。
（三）證人乙○○因被告以自小貨車鑰匙刺傷其左眼後，先到馬
      偕醫院臺東分院求診，到院時主訴被打後致左眼痛、胸後
      及四肢並無疼痛，經該院眼科醫師診斷為左眼球破裂、前
      房出血，建議轉診至高雄治療，有該院馬院東醫乙字第09
      60006142號、第0960009845號函可稽（見本院卷第83、14
      0 頁）；而至高雄醫學院附設中和紀念醫院就診時，經診
      斷為外傷性左眼球破裂併眼球內容物脫出，於94年12月27
      日接受緊急清創及初步縫合破裂鞏膜手術，鞏膜傷口長度
      約9mm （0.9 公分）左右，深度則是整層鞏膜破裂併眼球
      內容物脫出，其手術縫合長度約0.9 公分左右。依其傷勢
      ，並無法明確判斷係穿刺傷或單純鈍傷，兩者皆有可能造
      成如此之傷口，且其左眼視力於到院時及治療後均維持僅
      存光感狀態，因術後情況穩定且無感染之虞，乙○○於95
      年1月3日出院，後續並於同年1月11日、1月18日、2月8日
      、3月8日、3 月17日持續門診追蹤治療，其左眼確實已無
      功能性視力，且視力傷害永久無法回復，有該醫院高醫附
      祕字第0950002887號函（見偵卷第86頁）、第0000000000
      號、第0960003664號函（見本院卷第102、139頁）；而被
      害人亦曾至署立臺東醫院檢查，經該院醫師診斷，亦認被
      害人乙○○之左眼視力應無痊癒之可能，為永久性失明，
      有該院東醫社字第0960001427號函（見本院卷第50頁）可
      佐，是被害人乙○○之左眼視力已無回復之可能，而達毀
      敗之重傷程度，亦堪認定。
（四）證人張英市、高玉花雖於偵查中均稱：當日其等與戊○○
      、己○○在自家中喝酒，係被害人乙○○突然到其家中，
      並找麻煩且一直叫囂、吵鬧，其等因被害人喝醉，乃勸被
      害人回家，被害人一直比手畫腳，被告並無與被害人打架
      ，被害人如何受傷，其等不知等語，惟查上開證詞顯與證
      人己○○、丁○○所述不符，按證人己○○、丁○○與被
      告及被害人均同住於大鳥村，丁○○係大鳥村村長，其二
      人與被告並無恩怨，當無設詞陷害被告之理；而證人張英
      市、高玉花分別為被告之父、母，其等所言顯為迴護被告
      之詞，亦不足為有利被告之認定。
（五）眼睛為人體極為脆弱之器官，一旦以銳利之器物刺入，極
      易造成眼球損傷而毀敗視能，乃為一般民眾所得認識之事
      ，被告於行為時係年滿30歲，智識、心智皆正常之成年男
      子，其當可預見上情，詎被告明知上情，竟仍以一次攻擊
      即刺中被害人左眼眼球，足見被告於主觀上確具有重傷害
      之故意甚明。綜上，被告犯行事證明確，已堪認定，應依
      法論科。
二、按被告行為後，刑法業於94年2月2日經總統修正公布，並於
    95年7月1日施行，參酌最高法院95年5月23日刑事庭第8次會
    議決議意旨，修正後刑法第2條第1項之規定，係規範行為後
    法律變更所生新舊法律比較適用之準據法，於刑法施行後，
    應適用修正後刑法第2條第1項之規定，為「從舊從輕」之比
    較。另於比較時應就罪刑有關之共犯、未遂犯、想像競合犯
    、牽連犯、連續犯、結合犯，以及累犯加重、自首減輕暨其
    他法定加減原因（如身分加減）與加減例等一切情形，本於
    統一性及整體性原則，綜其全部罪刑之結果而為比較。準此
    而論，本案涉及法律變更之部分之刑法第10條有關重傷害第
    1至5款之定義，修正前之規定需達毀敗之程度，修正後則規
    定為「毀敗或嚴重減損」，經綜合比較新舊刑法之結果，以
    修正前刑法較有利於被告，是此部分應適用修正前刑法之規
    定，合此說明。
三、核被告所為，係犯刑法第278條第1項之重傷害罪。爰審酌被
    告僅因水源地權利之紛爭細故，即持自小貨車鑰匙猛力刺傷
    被害人乙○○之左眼，致使被害人乙○○之左眼視力無法回
    復，永久失明，其惡性匪淺，犯後並一再矯詞否認犯行，未
    見悔意，兼衡其使用之手段、素行、智識程度等一切情狀，
    量處如主文所示之刑，以示懲儆。又扣案之鑰匙並非被告所
    有，此為被告所供認，又無證據證明該鑰匙係被告用以犯罪
    之物，依法不得宣告沒收；至被告所用以供本件犯罪所用之
    自小貨車鑰匙，並未扣案，其沒收與否對於預防犯罪及公共
    利益之維護，並無絕對影響，為免將來執行困難，爰不另為
    沒收之諭知，附此敘明。
據上論斷，應依刑事訴訟法第299條第1項前段，刑法第2條第1項
前段、第278條第1項，判決如主文。
本案經檢察官甲○○到庭執行職務。
中    華    民    國    97    年    1     月    8     日
                  刑事第三庭  審判長法  官  莊松泉
                                    法  官  簡芳潔
                                    法  官  蔡玉雪
以上正本證明與原本無異。
如不服本判決應於收受本判決後10日內向本院提出上訴書狀；上
訴書狀應敘述具體理由。未敘述上訴理由者，應於上訴期間屆滿
後20日內向本院補提理由書狀（均須按他造當事人之人數附繕本
）。「切勿逕送上級法院」。
告訴人或被害人對於本判決如有不服，請書具不服之理由狀，請
求檢察官上訴者，其上訴期間之計算係以檢察官收受判決正本之
日期為準。
                                    書記官  陳昭穎
中    華    民    國    97    年    1     月    8     日
附錄本案論罪科刑法條全文：
中華民國刑法第278條
使人受重傷者，處 5 年以上 12 年以下有期徒刑。
犯前項之罪因而致人於死者，處無期徒刑或7 年以上有期徒刑。
第1 項之未遂犯罰之。


司法院資訊處製作；財團法人民間司法改革基金會備份。
